【裁判字號】    96,家訴,19
【裁判日期】    970910
【裁判案由】    分割遺產
【裁判全文】
臺灣宜蘭地方法院民事判決              96年度家訴字第19號
原      告  庚○○
訴訟代理人  黃憲男律師
被      告  壬○○
訴訟代理人  簡坤山律師
被      告  癸○○
被      告  己○○即簡麗玲）.
兼上列二人
共      同
訴訟代理人  辛○○  住臺北市○.
上列當事人間分割遺產事件，本院於民國97年8月20日言詞辯論
終結，判決如下：
    主  文
兩造被繼承人簡金連、簡俞樹蘭所遺如附表編號1至5所示遺產准
予分割，並按原告庚○○與被告癸○○、己○○、辛○○應繼分
比例各11/60；被告壬○○應繼分比例16/60分割為分別共有。
原告、被告癸○○、己○○、辛○○應各給付被告壬○○新臺幣
壹拾伍萬捌佰參拾壹元。
訴訟費用由原告與被告癸○○、己○○、辛○○各負擔11/60；
被告壬○○負擔16/60。
    事實及理由
壹、兩造之主張：
一、原告主張：
  (一)被繼承人簡金連係簡俞樹蘭之配偶、兩造之父，被繼承人簡
    金連於民國85年8月28日死亡，遺有附表編號1至5所示土地
    ，由簡俞樹蘭、原告庚○○及被告辛○○、壬○○、癸○○
    、己○○共同繼承。嗣被繼承人之配偶簡俞樹蘭亦於92年10
    月4日死亡，當由原告庚○○及被告辛○○、壬○○、癸○○、己○○共同繼承簡俞樹蘭之遺產，則綜合被繼承人簡金
    連、簡俞樹蘭之遺產，繼承人即原告及被告辛○○、壬○○
    、癸○○、己○○之應繼分各為1/5，並於94年4月19日，兩
    造就附表編號1至5所示土地辦妥繼承登記。
  (二)就被告壬○○主張之答辯：
  1.被繼承人簡俞樹蘭所立代筆遺囑（下稱系爭遺囑）之效力：
  (1)被告壬○○所提出被繼承人簡俞樹蘭於87年8月8日所立遺囑
    ，乃係以打字方式為之，核與民法第1194條規定代筆遺囑之
    法定方式有違，依民法第73條前段規定系爭遺囑應屬無效。
  (2)況據系爭遺囑代筆人戊○○於本院審理中證述：本件遺囑是
    由壬○○或他太太其中一人先跟伊聯絡等語，則系爭遺囑之
    見證人即非全由立遺囑人簡俞樹蘭所指定。且證人乙○○於
    本院審理中證述：伊有全程參與寫本件遺囑，伊聽到戊○○
    有問簡俞樹蘭這些東西是不是都要給壬○○等語，顯示非簡
    俞樹蘭主動告知遺囑內容，不無受代筆遺囑人誘導之嫌。又
    簡俞樹蘭在遺囑蓋手印前，代筆人戊○○有沒有唸一遍遺囑
    內容給簡俞樹蘭聽，證人丙○○於本院審理中證述：有唸沒
    唸，現在伊不記得了等語，證人戊○○亦證述：本件書立遺
    囑的整個詳細過程伊不記得了等語，是依上開證詞，亦應認
    系爭遺囑不符法定方式，應認為無效。
  2.被繼承人簡金連、簡俞樹蘭所遺債務部分：
  (1)消極遺產並非屬遺產分割之範圍，被告壬○○主張兩造就被
    繼承人簡金連、簡俞樹蘭所遺債務新臺幣（下同）7,975,63
    3元，由原告庚○○、被告辛○○、癸○○、己○○、壬○○各按應有部分1/5承受，每人應各分擔1,595,127元，顯無
    理由。
  (2)而被告壬○○於83年7月15日向訴外人鄭文杰購買宜蘭市○○路5巷84號房屋，核與被繼承人簡金連於83年7月20日向五
    結鄉農會借款6,500,000元之時間相符。且依本院卷二第117
    頁所示支票，顯示該支票面額1,250,000元，係從被繼承人
    簡金連在五結鄉農會帳戶內提領轉開之支票，提示人為鄭文
    堯，住所在宜蘭市○○路○段42號，此一地址核與原證13所
    示建築改良物登記謄本上記載訴外人鄭文杰地址相同，鄭文
    堯與鄭文杰應是兄弟，則上開支票係用以支付被告壬○○之
    買賣價金，足見簡金連應係將6,500,000元轉借予被告壬○○、壬○○之妻即訴外人丁○○，故日後才由被告壬○○、
    訴外人丁○○向五結鄉農會償還借款6,500,000元本息。被
    告壬○○如就此否認，應提出其購買原證13所示房屋之資金
    來源。
  (3)又匯款原因諸多，單憑匯款單據亦不足以證明訴外人丁○○
    與簡俞樹蘭間有消費借貸關係，因此被繼承人簡金連、簡俞
    樹蘭並未積欠被告壬○○或訴外人丁○○任何債務。
  (4)倘被繼承人簡俞樹蘭遺有任何債務，依簡俞樹蘭之遺囑意見
    ，亦應全部由被告壬○○負擔，被告壬○○稱應由簡俞樹蘭
    之繼承人全體承擔顯屬不當。
  (三)綜上所述，附表編號1至5所示土地為兩造公同共有，並無不
    能分割之情形，亦無不分割之約定，爰依民法第1164條規定
    請求分割，主張將附表編號1至5所示土地以原物分配予兩造
    ，由兩造按應繼分1/5比例分別共有等語，並聲明：請准將
    兩造公同共有如附表編號1至5所示土地，按原告庚○○、被
    告辛○○、壬○○、癸○○、己○○應繼分比例各1/5分配
    為兩造分別共有。
二、被告方面：
  (一)被告壬○○方面：
  1.系爭遺囑之效力：
  (1)被繼承人簡金連於85年8月28日死亡，遺有附表編號1至5所
    示遺產，由其配偶簡俞樹蘭及兩造繼承，應繼分各為1/6。
    而於87年8月8日簡俞樹蘭立系爭遺囑將其繼承自簡金連上開
    土地之應繼分1/6，全部分配給被告壬○○，此部分違反特
    留分部分，被告壬○○願自動扣減，即由壬○○分得3/30
    ，其餘繼承人各分得1/60，共2/30。嗣於92年10月4日簡俞
    樹蘭死亡，系爭遺囑發生效力，被告壬○○繼承簡金連、簡
    俞樹蘭之應繼分共計16/60，其餘繼承人各為11/60。
  (2)而系爭遺囑乃代筆兼見證人戊○○起稿後送打字，並經戊○○及其他見證人乙○○、丙○○親自在遺囑上簽名，業經證
    人戊○○、乙○○、丙○○到庭證述詳實，可證系爭遺囑應
    具有法律上之效力。
  2.被繼承人簡金連所遺債務及其管理費用：
  (1)被繼承人簡金連於79年11月間為購買附表編號3至5所示土地
    ，陸續向訴外人甲○○借款700,000元，此有簡金連親筆所
    列借款金額及給付利息明細表1份在卷可證，簡金連死亡後
    ，被告壬○○於85年12月6日自其臺灣中小企業銀行帳號000
    00000000號帳戶提領740,000元，代為清償上開本息債務合
    計728,175元，此亦經證人甲○○到庭證述詳實。
  (2)又被繼承人簡金連自79年12月26日起陸續向五結鄉農會貸款
    ，於85年8月28日簡金連死亡，遺有上開貸款債務6,500,000
    元，自85年9月21日起，由被告壬○○以其五結鄉農會帳號0
    00000000000號帳戶按月扣繳利息，至85年12月30日簡俞樹
    蘭承受6,500,000元債務止，共計代繳利息204,984元，上開
    被告壬○○代繳利息之款項應屬被繼承人簡金連生前所負債
    務，性質屬簡金連死亡後為管理遺債所支出之管理費用，自
    應列入遺產由全體繼承人平均分擔。
  3.被繼承人簡俞樹蘭所遺債務：
  (1)於85年12月30日五結鄉農會以借款人簡金連已死亡為由，要
    求將該筆貸款改由連帶保證人簡俞樹蘭承受，即由簡俞樹蘭
    向五結鄉農會借款6,500,000元，簡俞樹蘭應給付之貸款利
    息，仍自被告壬○○在五結鄉農會所開立帳號000000000000
    號帳戶內按月扣繳，自85年12月30日起至86年12月29日訴外
    人丁○○代為清償該6,500,000元止，被告壬○○代繳利息
    共計542,474元，上開代繳利息款項應屬被繼承人簡俞樹蘭
    生前向被告壬○○借款債務，為被繼承人簡俞樹蘭所負債務
    ，自應列入遺產由全體繼承人平均分擔。
  (2)嗣因被繼承人簡俞樹蘭所貸上開款項，每月利息負擔沈重，
    遂由訴外人丁○○籌湊6,500,000元，於86年12月29日匯款
    至簡俞樹蘭在五結鄉農會所開立帳號000000000000號帳戶，
    借予簡俞樹蘭清償前揭債務，該借款應屬被繼承人簡俞樹蘭
    生前向訴外人丁○○借款債務，訴外人丁○○本得向簡俞樹
    蘭或其全體繼承人請求返還，故簡俞樹蘭所負自86年12月30
    日起迄今之6,500,000元本息債務，自應列入遺產由全體繼
    承人平均分擔。
  4.綜上所述，被繼承人簡金連、簡俞樹蘭所遺附表編號1至5所
    示土地，應分歸兩造取得，並按原告庚○○、被告辛○○、
    癸○○、己○○應有部分各11/60；被告壬○○應有部分16/
    60，維持分別共有；而被繼承人簡金連、簡俞樹蘭生前所負
    債務合計7,975,633元（728,175元+204,984元+542,474元+6
    ,500,000 元），兩造為其繼承人，應有部分各1/5，每人應
    各分擔1,595,127元等語，並聲明：
  (1)兩造被繼承人簡金連、簡俞樹蘭所遺之附表編號1至5所示土
    地，分歸兩造取得，並按原告庚○○、被告辛○○、癸○○
    、己○○應有部分各11/60；被告壬○○應有部分16/60，維
    持分別共有。
  (2)兩造就被繼承人簡金連、簡俞樹蘭所遺債務7,975,633元，
    由原告庚○○、被告辛○○、癸○○、己○○、壬○○各按
    應有部分1/5承受，每人應各分擔1,595,127元。
  (二)被告辛○○、癸○○、己○○方面：
    同意原告之請求，否認被繼承人簡俞樹蘭遺囑之真正及效力
    ，兩造之應繼分各1/5等語，並聲明同原告。
貳、得心證之理由：
一、原告主張如附表編號1至5所示土地為被繼承人簡金連、簡俞
    樹蘭所留之遺產，由原告庚○○與被告辛○○、壬○○、癸○○、己○○共同繼承，而上開遺產業經向地政機關辦妥公
    同共有之繼承登記，然兩造迄今仍無法協議分割等情，業據
    其提出繼承系統表2份、戶籍謄本5份、土地登記第一類謄本
    5 份為證（見本院95年度羅調字第116號卷第30頁至第51頁
    ），並有財政部臺灣省北區國稅局羅東稽徵所96年6月23日
    北區國稅羅東一字第0961009515號函附遺產稅核定通知書1
    份在卷足憑（見本院卷一第55頁至第56頁），且為被告所不
    爭執，原告此部分主張堪信為真實。故本件應審究下列爭點
    ：
  (一)系爭遺囑是否具有法律上效力？兩造之應繼分若干？
  (二)被繼承人簡金連、簡俞樹蘭死亡時有無既存債務，而得列入
    消極遺產？本件消極遺產是否在分割遺產之範圍？
二、經查：
  (一)爭點一：系爭遺囑是否具有法律上效力？兩造之應繼分若干
    ？
 1. 系爭遺囑是否具有法律上效力？
  (1)按代筆遺囑，由遺囑人指定3人以上之見證人，由遺囑人口
    述遺囑意旨，使見證人中之1人筆記、宣讀、講解，經遺囑
    人認可後，記明年、月、日，及代筆人之姓名，由見證人全
    體及遺囑人同行簽名，遺囑人不能簽名者，應按指印代之，
    民法第1194條定有明文。
  (2)本件被告主張簡俞樹蘭生前立有代筆遺囑，並提出遺囑1份
    為證（見本院96年度訴字第66號卷第20頁），且證人戊○○
    於本院審理中證述：「（問：妳是否看過這張遺囑？）我看
    過。（問：這份以電腦打字的遺囑是否是妳打的？）是我助
    理打的。…（問：妳是否記得書立這份遺囑的過程？）這份
    遺囑是在我服務處做的，書立的日期應該是87年8月8日。我
    是讀輔仁大學法律系畢業，我幫民眾服務的項目包括免費寫
    遺囑這部分，我幫很多人寫過類似這樣的遺囑，這只是我服
    務的其中1件個案。見證人欄是我親自簽名蓋印及書寫身分
    證字號，立遺囑人一定要到場，所以簡俞樹蘭有到場。…（
    問：妳是否可以確定87年8月8日立本件遺囑時，乙○○、丙○○有在場？）一般我有在遺囑見證人欄簽名蓋章，一定是
    立遺囑人、見證人都有在場，我才會簽。…（問：妳如何書
    立本件遺囑內容？）一般我都叫立遺囑人把所有權狀拿出來
    ，我就會指著權狀說，這個要給誰，這個要給誰，立遺囑人
    回答後，我先用筆記在稿子上，再拿給助理打字，打完以後
    要讓立遺囑人簽名之前，我一定會再唸一遍遺囑的內容，讓
    立遺囑人確認無誤以後，才會讓立遺囑人簽名，立遺囑人簽
    完名後，見證人才簽，最後我才簽。一般見證人欄我沒有簽
    名蓋章，表示遺囑是讓當事人拿回去簽名，本件見證人欄我
    有簽名蓋章，表示立遺囑人及見證人都有在場，簽完後我才
    簽。…（問：妳剛剛所述為妳處理的一般案件情形，就本件
    妳是否還記得書立遺囑的整個詳細過程？）不記得了。（問
    ：於87年8月8日妳是否有親眼目睹簡俞樹蘭在本件遺囑上蓋
    手印及蓋印章？）我見證的案件一定有，一定是立遺囑人瞭
    解內容後蓋手印、蓋章。…（問：本件遺囑是否有先請當事
    人帶所有權狀？）有。（問：本件遺囑是誰先跟妳聯絡？）
    應該是壬○○或者是他太太其中1人，但是是誰我不記得了
    。（問：壬○○或他太太跟妳聯絡時，有沒有講到遺囑要怎
    麼寫？）沒有，我只是告訴他要寫遺囑要把權狀影印本帶過
    來。…（問：本件遺囑內容是妳先問立遺囑人，還是立遺囑
    人主動告訴妳遺囑內容？）是立遺囑人主動講遺囑內容。」
    等語（見本院96年度家訴字第19號卷二第19頁至第23頁）。
    佐以證人丙○○即兩造之舅舅於本院審理中證述：「（問：
    你到簡俞樹蘭家裡，簡俞樹蘭在生前有沒有跟你說財產要如
    何處理的事情？）有，我那些女兒不回來蓋印章，我那些田
    地要給阿勳（即被告壬○○），不然這些女兒已經嫁出去了
    ，都沒有回來照顧我，我要靠阿勳。…（問：你是否看過這
    張遺囑？）有看過。（問：遺囑上面見證人欄丙○○的姓名
    是否為你親自書寫？）丙○○名字是我自己寫的，印章是我
    蓋的。…（問：你是否記得本張遺囑書立的過程？）在羅東
    戊○○的辦公室寫的，詳細地點我不記得了，不是在簡俞樹
    蘭家裡寫的。簡俞樹蘭約我及我女兒乙○○去羅東寫的，寫
    遺囑的時候有我、乙○○、簡俞樹蘭、戊○○都有在場…。
    我姐姐簡俞樹蘭到戊○○辦公室後，我姐姐向戊○○講說我
    這些田地要給阿勳，叫戊○○幫她寫。…（問：你簽名蓋章
    在遺囑上面，是否是在戊○○的辦公室？）是的，是在同一
    天。（問：你是否有看到簡俞樹蘭在遺囑上面蓋印章及蓋手
    印？）手印是簡俞樹蘭親自蓋的，我有看到。…（問：簡俞
    樹蘭在本件遺囑蓋手印前，戊○○有沒有唸一遍遺囑內容給
    簡俞樹蘭聽？）有唸沒唸，現在我不記得了，因為我年紀大
    了。（問：你在本件遺囑簽名蓋印章前，戊○○有沒有唸一
    遍遺囑內容給你聽？）有唸沒唸，現在我不記得了，因為我
    年紀大了。…（問：簡俞樹蘭書立遺囑時，你是否全程都在
    場？）有，包括我女兒也都在場。」等語（見本院96年度家
    訴字第19號卷二第15頁至第18頁）。證人乙○○即兩造之表
    姐妹於本院審理中證述：「（問：簡俞樹蘭生前是否跟妳講
    她的財產要如何處理的事情？）有，簡金連死亡後，要辦理
    繼承登記，其他的女兒都不願意配合，她很煩惱。簡俞樹蘭
    知道她死亡後，財產的繼承會很困難，她告訴我，她要將她
    所有的財產給壬○○，因為簡俞樹蘭有胃出血及其他的疾病
    都是壬○○在照顧。（問：妳是否看過這張遺囑？）有，我
    和我爸爸丙○○一起去當見證人。…（問：妳到何處去當本
    件遺囑的見證人？）到戊○○的辦公室。…（問：妳是否記
    得書立本件遺囑的過程？）我記得戊○○有唸一遍遺囑內容
    給我及我爸爸丙○○、我姑姑簡俞樹蘭、壬○○聽後，我還
    有把遺囑內容看過一遍後，我才簽名的。（問：妳當時是否
    有看到簡俞樹蘭在遺囑上面蓋手印及蓋章？）有。（問：簡
    俞樹蘭在遺囑上面蓋手印、蓋章，簡俞樹蘭是否瞭解遺囑的
    內容？）當時我姑姑簡俞樹蘭頭腦還很清晰，所以她都瞭解
    ，因為戊○○有唸過一遍遺囑內容。（問：妳是否有親眼看
    過丙○○、戊○○在本件遺囑上簽名蓋章？）我有看到我爸
    爸丙○○親自簽名蓋章。…（問：在戊○○把打好字的遺囑
    給妳們簽名前，妳是否有看到簡俞樹蘭有與戊○○講什麼話
    ？）我有看到戊○○問簡俞樹蘭說『妳確定要將這些財產要
    給妳的兒子壬○○，是不是』，我姑姑說『是的』。…（問
    ：寫本件遺囑，妳是否有全程參與？）有。…（問：一開始
    簡俞樹蘭有沒有與戊○○溝通書立遺囑的內容？）我聽到戊○○有問簡俞樹蘭這些東西是不是都要給壬○○。」等語（
    見本院96年度家訴字第19號卷二第24頁至第27頁）。而本件
    簡俞樹蘭之遺產歸屬與證人戊○○、丙○○、乙○○均無任
    何利害關係，且其3人親自參與系爭遺囑製作過程，其等證
    詞堪以採信，綜合以上3名證人之證詞，簡俞樹蘭在立系爭
    遺囑前，曾分別告知證人丙○○、乙○○其所遺財產均由被
    告壬○○繼承，足見簡俞樹蘭早已決意將其遺產由被告壬○○繼承，非他人所能誘導或影響，且於87年8月8日，簡俞樹
    蘭立系爭遺囑過程中均未對戊○○表示異議，顯見簡俞樹蘭
    亦有指定戊○○擔任系爭遺囑代筆之見證人，則系爭遺囑既
    經簡俞樹蘭指定戊○○、丙○○、乙○○3人為遺囑見證人
    ，由簡俞樹蘭口述遺囑意旨，由戊○○筆記後，交助理電腦
    打字列印，再交戊○○向簡俞樹蘭宣讀、講解，經簡俞樹蘭
    認可後，由全體見證人丙○○、乙○○、戊○○簽名，簡俞
    樹蘭因不識字遂於遺囑上蓋指印，已符合代筆遺囑之法定要
    件。
  (3)至於原告及被告辛○○、癸○○、己○○雖抗辯：系爭遺囑
    內容係以打字為之，不符合代筆遺囑之法定要件等語。惟按
    民法第1149條規定代筆遺囑，係因有遺囑人如不識文字，或
    不願自書遺囑而又不易假公證人之手或不願經公證人之手致
    生費用等情形時，為使其亦得作成遺囑，而訂定之，故其乃
    為便利遺囑人之制度；而近代立法鑑於社會之複雜及變遷之
    迅速，往往對於法條之內容並未精密地予以特定，而以不特
    定概念之立法，使其能隨著社會情況之變遷及文化之進展而
    變動，而為符合社會現象之解釋；故上述關於代筆遺囑規定
    中所稱「使見證人中之一人『筆記』」，因法律並未規定其
    筆記之方式，且代筆遺囑方式之制定，其目的既係為便利遺
    囑人，以補充自書遺囑、公證遺囑方式之不足，其重在透過
    代筆見證人將遺囑人之遺囑意旨以文字予以表明，故所謂「
    筆記」應是指代筆人經由「記載」文字之工具，將遺囑意旨
    以文字予以表明；而記載文字之工具既是隨科技之進步而呈
    現多元化，故代筆遺囑應是由代筆見證人利用記載文字之工
    具將遺囑意旨以文字予以表明即可；是其係由代筆見證人親
    自以筆書寫固屬之，其由代筆見證人起稿而後送打字者，亦
    無不合（最高法院86年度台上字第432號判決要旨參照）。
    系爭遺囑形式上既確有3位見證人在其上簽名，並由其中1人
    依據遺囑人口述之遺囑意旨，透過記載文字之工具以文字予
    以記載，並踐行民法第1194條規定之宣讀、講解及由遺囑人
    在其上按指印之程序為之，即與民法第1194條規定之形式要
    件符合，故原告及被告辛○○、癸○○、己○○以前詞辯稱
    系爭遺囑不符代筆遺囑法定方式而無效，於法自有未合。
  (4)綜上所述，系爭遺囑符合代筆遺囑之規定，應屬有效之遺囑
    ，至為明確，被告壬○○主張系爭遺囑具備法定方式，發生
    遺囑之效力等語，堪以採信。
  2.兩造之應繼分若干？
  (1)按同一順序之繼承人有數人時，按人數平均繼承。又直系血
    親卑親屬之特留分，為其應繼分1/2，為民法第1141條前段
    、第1223條第1款定有明文。而我國現行民法雖未明文規定
    指定應繼分，然指定應繼分既得以遺囑處分遺產之方式為之
    ，如被繼承人有以遺囑定繼承人之應繼分時，在不違反特留
    分之情形下，應優先依指定應繼分為遺產分割，縱遺囑有侵
    害特留分，該遺囑亦非全屬無效，僅在未侵害特留分部分，
    仍應依該遺囑所指定之應繼分為遺產分割，並可類推適用民
    法第1225條規定，許特留分被侵害者行使扣減權，以因遺囑
    受有應繼分指定者為請求扣減對象。
  (2)是以依卷附被繼承人簡俞樹蘭前開有效之代筆遺囑內容所載
    ：「一、立書人遺有坐落…2.五結鄉○○段第251地號、面
    積0.221872公頃、所有權全部。3.五結鄉○○段第325地號
    、面積0.28899公頃、所有權全部。4.冬山鄉○○段第213地
    號、面積0.1448公頃、所有權全部。5.冬山鄉○○段第214
    地號、面積0.2186公頃、所有權全部。6.冬山鄉○○段第21
    5地號、面積0.1748公頃、所有權全部。其中第2至6項被繼
    承人簡金連死亡後之應繼分1/6。二、前條全部遺產均由長
    子壬○○繼承。…」等語（見本院96年度訴字第66號卷第20
    頁），而該遺囑所載附表編號3至5所示土地於91年間簡金連
    之妹主張該土地係伊與簡金連共同購買並信託登記在簡金連
    名下，經法院判決簡金連之繼承人應將附表編號3至5所示土
    地中權利範圍1/2移轉登記予簡金連之妹，故附表編號3至5
    所示土地被繼承人簡俞樹蘭及兩造共同繼承範圍僅1/2，此
    為兩造所不爭執，先予敘明。則於92年10月4日簡俞樹蘭死
    亡，系爭遺囑發生效力，依系爭遺囑第2條所定已侵害原告
    庚○○、被告辛○○、癸○○、己○○之特留分各1/10，其
    等自得請求被告壬○○由簡俞樹蘭所遺財產（即簡金連附表
    編號1至5所示土地之應繼分1/6）中扣減。
  (3)綜上所述，被繼承人簡金連於85年8月28日死亡，遺有附表
    編號1至5所示土地，由其配偶簡俞樹蘭及兩造繼承，應繼分
    各為1/6。而於87年8月8日簡俞樹蘭立系爭遺囑將其繼承自
    簡金連遺產應繼分1/6，全部分配給被告壬○○。嗣於92年1
    0月4日簡俞樹蘭死亡，系爭遺囑發生效力，則系爭遺囑已侵
    害原告庚○○、被告辛○○、癸○○、己○○之特留分各1/
    10，應由上開簡俞樹蘭所遺財產即簡金連遺產應繼分1/6扣
    減之，即原告庚○○、被告辛○○、癸○○、己○○各為1/
    60；被告壬○○為6/60。故兩造繼承被繼承人簡金連、簡俞
    樹蘭所遺如附表編號1至5所示遺產，原告庚○○、被告辛○○、癸○○、己○○應繼分比例各為11/60；被告壬○○應
    繼分比例為16/60。被告壬○○此部分主張，堪以採信，原
    告主張兩造應繼分比例均為1/5，於法尚屬無據。
  (二)爭點二：被繼承人簡金連、簡俞樹蘭死亡時有無既存債務，
    而得列入消極遺產？本件消極遺產是否在分割遺產之範圍？
  1.被繼承人簡金連所遺債務若干？
  (1)被繼承人簡金連有無積欠訴外人甲○○借款債務？
  被告壬○○主張代為清償被繼承人簡金連所遺積欠訴外人甲○○之借款債務本金700,000元之事實，為原告所否認。而
    證人甲○○於本院審理中證述：「（問：簡金連沒有過世之
    前，妳是否與簡金連有金錢往來？）有，簡金連向我借700,
    000元買田。…（問：700,000元妳是拿現金給簡金連嗎？）
    是。…（問：簡金連是否有拿過利息給妳？）有。…（問：
    妳如何告訴壬○○，簡金連有欠妳錢，要還妳錢？）簡金連
    還沒有死之前，我就向簡金連要，簡金連說他的錢都在壬○○那邊，我就向壬○○要。我就向壬○○說你爸爸向我借錢
    ，要還。阿勳就答應我說會還我，他之後就有還我。（問：
    本院卷96年度訴字第66號卷第23頁收據的印章是否妳蓋的？
    ）是我蓋的。…（問：阿勳還妳錢時，有沒有叫妳蓋章？）
    有。（問：壬○○還妳錢時是在簡金連過世前還是過世後？
    ）簡金連死後。（問：簡金連死亡後，妳向壬○○要過錢幾
    次？）1次。」等語（見本院96年度家訴字第19號卷二第9頁
    至第11頁）。佐以蓋有甲○○印文之收據1紙記載：「85年1
    2月6日領回新臺幣柒拾萬元。無誤」（見本院96年度訴字第
    66號卷第23頁）。而被告壬○○於85年12月6日自其臺灣中
    小企業銀行帳號00000000000號帳戶內提領現金740,000元，
    此有該帳號存摺明細表1份在卷足憑（見本院96年度訴字第6
    6號卷第22頁）。足認被繼承人簡金連生前確有向證人甲○○借款700,000元，且於簡金連死亡時仍未清償，應列入被
    繼承人簡金連所遺債務，由簡俞樹蘭及兩造負連帶責任，嗣
    於85年12月6日由被告壬○○提領上開現金代其他繼承人清
    償700,000元債務，被告壬○○此部分主張，堪以採信。
  至於被告壬○○主張尚代其他繼承人清償上開700,000元債
    務之利息28,175元，並提出借款金額及給付利息明細表1份
    為證（見本院96年度訴字第66號卷第21頁）。然證人甲○○
    於本院審理中無法明確證述自被告壬○○處受領之利息金額
    ，且本院亦無從自該計算表得知製作權人確為簡金連，自難
    僅以該明細表遽認被告壬○○有代其他繼承人清償上開28,1
    75元，被告壬○○此部分主張，尚屬無據。
  綜上所述，堪認被繼承人簡金連死亡時尚有積欠甲○○借款
    債務700,000元，而於85年12月6日由被告壬○○代其他繼承
    人清償。
  (2)被繼承人簡金連有無積欠五結鄉農會借款債務6,500,000元
    ？
  被告壬○○主張被繼承人簡金連於85年8月28日死亡時仍積
    欠五結鄉農會6,500,000元之事實，業據其提出86年4月19日
    放款餘額證明書1份在卷足憑（見本院96年度訴字第66號卷
    第24頁），堪認為真實。
  而被告壬○○主張自85年9月21日起至85年12月30日止，由
    其五結鄉農會帳號000000000000號帳戶按月扣繳上開借款債
    務利息共計204,984元之事實，業據其提出五結鄉農會活期
    儲蓄存款存摺明細1份在卷足憑（見本院96年度訴字第66號
    卷第25頁），堪認為真實。
  至於原告雖否認此部分事實，並辯稱：簡金連將所借得6,50
    0,000元轉借予被告壬○○及訴外人丁○○，始由被告壬○○繳納上開利息等語。惟消費借貸為要物契約，因金錢之交
    付而生效力，自應由貸與人就交付金錢之事實負舉證之責，
    原告既抗辯被繼承人簡金連有將6,500,000元借予被告壬○○，依舉證責任分配原則，自應由原告就簡金連已交付借款
    予被告壬○○或訴外人丁○○之事實，負舉證責任，然依原
    告所提出之建築改良物登記簿1份、五結鄉農會支票1紙（見
    本院96年度家訴字第19號卷一第44頁、卷二第117頁），尚
    不足以證明被繼承人簡金連有交付被告壬○○借款6,500,00
    0元，被告壬○○以該借款購買宜蘭市○○路5巷84號房屋之
    事實，是原告對於簡金連與被告壬○○間金錢借貸契約之成
    立及交付金錢等事實，迄今仍未舉證以實其說，故此部分抗
    辯，自難採信。
  綜上所述，堪認被繼承人簡金連死亡時有積欠五結鄉農會6,
    500,000元，自85年9月21日起至85年12月30日止，該借款利
    息共計204,984元，應列入被繼承人簡金連所遺債務，由簡
    俞樹蘭及兩造負連帶責任，並由被告壬○○代其他繼承人清
    償。
  2.被繼承人簡俞樹蘭所遺債務若干？
  (1)被繼承人簡俞樹蘭有無積欠被告壬○○借款債務542,474元
    ？
  被告壬○○主張於85年12月30日，被繼承人簡俞樹蘭以連帶
    保證人身分經五結鄉農會承認承擔簡金連上開借款債務6,50
    0,000元，並約定以被告簡俊動在五結鄉農會所開立帳號000
    000000000號帳戶自動扣繳每月本息，而自86年1月30日至86
    年12月1日止，由被告壬○○代被繼承人簡俞樹蘭償還五結
    鄉農會借款6,500,000元之利息，共計542,474元之事實，業
    據其提出擔保放款借據1份、委託書1份、五結鄉農會簡俞樹
    蘭活期儲蓄存款交易明細表1份、五結鄉農會壬○○活期儲
    蓄存款存摺明細1份在卷足憑（見本院96年度家訴字第19號
    卷二第95頁至第97頁、本院96年度訴字第66號卷第25頁至第
    26頁），堪認為真實。
  綜上所述，堪認被告壬○○確有代被繼承人簡俞樹蘭清償五
    結鄉農會借款6,500,000元之利息，共計542,474元。
  (2)被繼承人簡俞樹蘭有無積欠訴外人丁○○借款債務6,500,00
    0元？
  被告壬○○主張訴外人丁○○於86年12月29日由其合作金庫
    帳號0000000000000號帳戶轉帳6,500,000元至被繼承人簡俞
    樹蘭帳號000000000000號帳戶，代被繼承人簡俞樹蘭清償所
    積欠五結鄉農會借款6,500,000元之事實，業據其提出五結
    鄉農會繳款通知書1份、合作金庫活期儲蓄存款存摺明細1份
    、五結鄉農會活期儲蓄存款存摺明細1份為證（見本院96年
    度訴字第66號卷第27頁至第29頁），堪信為真實。
  至於原告雖否認此部分事實，並辯稱：匯款原因諸多，單憑
    匯款單據亦不足以證明訴外人丁○○與簡俞樹蘭雙方有消費
    借貸關係等語。惟被告壬○○業已舉證證明丁○○與簡俞樹
    蘭間金錢借貸契約成立及交付金錢之事實，況丁○○固係簡
    俞樹蘭之媳，然6,500,000元仍屬鉅款，究無贈與之理，故
    原告此部分抗辯，洵屬無據。
  綜上所述，堪認被繼承人簡俞樹蘭確有積欠訴外人丁○○借
    款債務6,500,000元。
  (3)被繼承人簡俞樹蘭有無積欠被告壬○○所代償之簡金連債務
    ？
  按繼承人自繼承開始時，除本法另有規定外，承受被繼承人
    財產上之一切權利、義務。又繼承人對於被繼承人之債務，
    負連帶責任。繼承人相互間對於被繼承人之債務，除法律另
    有規定或另有約定外，按其應繼分比例負擔之。另連帶債務
    人中之一人，因清償、代物清償、提存、抵銷或混同，致他
    債務人同免責任者，得向他債務人請求償還各自分擔之部分
    ，並自免責時起之利息，民法第1148條第1項前段、第1153
    條第1項、第3項、第281條第1項定有明文。
  兩造、簡俞樹蘭為被繼承人簡金連之法定繼承人，應繼分比
    例各為1/6，依民法第1148條第1項前段、第1153條第1項、
    第3項規定，簡俞樹蘭、兩造對被繼承人簡金連上開積欠訴
    外人甲○○、五結鄉農會之債務，自應按其等應繼分比例負
    連帶清償之責，且承前述，被告壬○○業分別於85年12月6
    日、85年9月21日至85年12月30日，代其餘繼承人清償上開
    700,000元、204,984元債務，則依民法第281條第1項規定，
    被告壬○○取得對其他繼承人請求償還各自分擔額之權利，
    故被告壬○○得請求簡俞樹蘭償還150,831元（904,984元÷
    6 =150,831元，小數點後4捨5入）。
  (4)又被告壬○○主張被繼承人簡俞樹蘭所積欠上開債務，應由
    兩造按應有部分各1/5承受等情，為原告所否認，辯稱：依
    系爭遺囑意旨，簡俞樹蘭所欠債務應由被告壬○○負責等語
    。查被繼承人簡俞樹蘭在口述、認可系爭遺囑時均未提及債
    務，此業經證人乙○○於本院審理中證述明確（見本院卷二
    第27頁），顯見斯時簡俞樹蘭主觀上認知本身已無債務，且
    簡俞樹蘭既將其全部遺產分配予被告壬○○，基於公平原則
    ，衡情當無將其債務分配予原告、被告辛○○、癸○○、己○○之理，況簡俞樹蘭所積欠被告壬○○、訴外人丁○○上
    開債務共計7,193,305元（542,474元+6,500,000元+150,831
    元=7,193,305元），金額甚鉅，惟自87年8月8日簡俞樹蘭立
    系爭遺囑至92年10月4日簡俞樹蘭死亡止，期間被告壬○○
    、訴外人丁○○均未曾向簡俞樹蘭求償；抑或要求簡俞樹蘭
    書立借據以杜爭議，實與常理相悖。綜上，足認於87年8月8
    日簡俞樹蘭立系爭遺囑時已就其所負債務7,193,305元均由
    被告壬○○承擔，獲得被告壬○○、訴外人丁○○之承認甚
    明，則被繼承人簡俞樹蘭所負上開債務，在其生前既已移轉
    於被告壬○○，該債務自不得列入簡俞樹蘭所遺債務內。故
    原告以前詞置辯，於法有據，被告此部分主張，於法不合。
  3.本件消極遺產是否在分割遺產之範圍？
    被告壬○○主張繼承人簡金連所積欠上開債務，應由兩造按
    應有部分各1/5負擔等情，為原告所否認，辯稱：本件消極
    遺產不應列入遺產分割範圍等語。然承前述，被告壬○○已
    代其他繼承人償還被繼承人簡金連所遺債務904,984元，原
    告、被告辛○○、癸○○、己○○自應按其應繼分各1/6負
    擔之，至於簡俞樹蘭應負擔部分，因被告壬○○承擔此部分
    債務，債權與其債務同歸一人，債之關係消滅，故被告壬○○主張負擔比例未逾1/6部分為有理由，逾此部分於法無據
    ，原告此部分抗辯尚難採信。
三、按繼承人有數人時，在分割遺產前，各繼承人對於遺產全部
    為公同共有；繼承人得隨時請求分割遺產，但法律另有規定
    或契約另有訂定者，不在此限，民法第1151條、第1164條分
    別定有明文。經查，本件被繼承人簡金連、簡俞樹蘭所遺如
    附表編號1至5所示遺產，兩造在分割遺產前，對於上述遺產
    之全部為公同共有，兩造目前既無法達成分割遺產之協議，
    亦無不能分割之情形，依照前揭法條規定，原告請求裁判分
    割被繼承人之遺產，即無不合，應予准許。
四、按民法第1164條所定之遺產分割，其目的在於遺產公同共有
    關係全部之廢止，而非個別財產公同共有關係之消滅。又遺
    產分割既以消滅遺產公同共有關係為目的，故除被繼承人以
    遺囑禁止繼承人分割之遺產及共同繼承人以契約約定禁止分
    割之遺產外，應以全部遺產整體分割，不能以遺產中之個別
    財產為分割之對象（最高法院86年台上字第1436號及84年度
    台上字第2410號民事判決意旨參照）。又按所謂應繼分係各
    繼承人對於遺產之一切權利義務，所得繼承之比例，並非對
    於個別遺產之權利比例，因此分割遺產並非按照應繼分比例
    逐筆分配，而應整體考量定適當之分割方法。公同共有物分
    割之方法，依民法第830條第2項之規定，依分別共有物分割
    之規定即以原物分配或變賣分割為之。將遺產之公同共有關
    係終止改為分別共有關係，性質上屬分割遺產方法之一，亦
    有最高法院82年度台上字第748號判決意旨可資參照。末按
    裁判分割共有物訴訟，為形式之形成訴訟，其事件本質為非
    訟事件，究依何種方式為適當，法院有自由裁量之權，雖應
    斟酌當事人之聲明、共有物之性質、經濟效用及全體共有人
    之利益等公平決之，不受當事人聲明之拘束。查：
  (一)兩造為被繼承人簡金連、簡俞樹蘭之法定繼承人，原告、被
    告辛○○、癸○○、己○○應繼分比例各為11/60；被告壬○○應繼分比例為16/60，已如前述，且被繼承人簡金連、
    簡俞樹蘭遺有附表編號1至5所示遺產，亦為兩造所不爭執。
    另被繼承人簡金連所遺債務共計904,984元，兩造按應繼分
    比例各1/6負擔之。
  (二)而兩造繼承人均表明希望維持分別共有等語，本院斟酌附表
    編號1至5所示土地之性質、經濟效用及全體共有人之利益等
    情事，認兩造公同共有如附表編號1至5所示土地，其分割方
    法應按原告、被告辛○○、癸○○、己○○應繼分比例各11
    /60；被告壬○○應繼分比例16/60分割為分別共有為適當。
    至於被繼承人簡金連所遺債務904984元，既已由被告壬○○
    代其他繼承人清償，已如前述，被告壬○○自得請求原告、
    被告辛○○、癸○○、己○○各給付伊150,831元。
五、綜上所述，原告請求裁判分割被繼承人簡金連、簡俞樹蘭之
    遺產，為有理由。本院斟酌上開遺產之性質、經濟效用及共
    有人之利益等情事後，認被繼承人簡金連、簡俞樹蘭所遺如
    附表編號1至5所示遺產，及被繼承人簡金連所遺債務，應分
    別依上開分割方法予以分割為適當，爰判決如主文第一、二
    項所示。
六、末按因共有物分割、經界或其他性質上類似事件涉訟、由敗
    訴當事人負擔訴訟費用顯失公平者，法院得酌量情形，命勝
    訴之當事人負擔其一部，民事訴訟法第80條之1定有明文。
    查裁判分割遺產之形成訴訟，法院決定遺產分割之方法時，
    應斟酌何種分割方法較能增進共有物之經濟效益，並兼顧兩
    造之利益，以決定適當之分割方法，不受原告聲明之拘束，
    亦不因何造起訴而有不同，是本件原告請求裁判分割遺產雖
    有理由，惟關於訴訟費用之負擔，應由兩造即繼承人全體各
    按其應繼分比例負擔，方屬事理之平。是以原告聲明本件訴
    訟費用應由被告負擔等語，尚無足取，爰諭知如主文第三項
    所示。
七、本件事證已臻明確，兩造其餘攻擊防禦方法及訴訟資料，經
    本院審酌後，核與判決結果不生影響，尚無逐一論駁之必要
    ，併此敘明。
參、據上論結，本件原告之訴為有理由，依民事訴訟法第80條之
    1、第85條第1項但書，判決如主文。
中    華    民    國    97    年    9     月    10    日
                     臺灣宜蘭地方法院家事法庭
                         法  官  蘇錦秀
以上正本與原本無異。
如不服本判決，應於收受送達後20日內向本院提出上訴狀（應附
繕本）。
中    華    民    國    97    年    9     月    11    日
                          書記官 邱淑秋
附表：
┌─┬───────┬──┬─────┬─────┬───┐
│編│土地標示      │地目│面積（平方│權利範圍  │備註  │
│號│              │    │公尺）    │          │      │
├─┼───────┼──┼─────┼─────┼───┤
│1 │宜蘭縣五結鄉學│田  │2,889.90  │全部      │      │
│  │新段325地號   │    │          │          │      │
├─┼───────┼──┼─────┼─────┼───┤
│2 │宜蘭縣五結鄉學│田  │2,218.72  │全部      │      │
│  │新段251地號   │    │          │          │      │
├─┼───────┼──┼─────┼─────┼───┤
│3 │宜蘭縣冬山鄉富│田  │1,448.00  │1/2       │      │
│  │農段213地號   │    │          │          │      │
├─┼───────┼──┼─────┼─────┼───┤
│4 │宜蘭縣冬山鄉富│田  │2,186.00  │1/2       │      │
│  │農段214地號   │    │          │          │      │
├─┼───────┼──┼─────┼─────┼───┤
│5 │宜蘭縣冬山鄉富│田  │1,748.00  │1/2       │      │
│  │農段215地號   │    │          │          │      │
└─┴───────┴──┴─────┴─────┴───┘


司法院資訊處製作；財團法人民間司法改革基金會備份。
